臺灣屏東地方法院民事判決　　　　　　　 93年度訴字第447號
原　　　告　己○○
　　　　　　戊○○
　　　　　　甲○○
上　一　人
訴訟代理人　乙○○○
被　　　告　丙○○○
訴訟代理人　丁○○
上列當事人間分割共有物事件，本院於民國94年5月26日言詞辯
論終結，判決如下：
    主      文
兩造共有坐落屏東縣恆春鎮○○○段一七四之四地號土地面積一
六九三平方公尺、同段一七四之六地號土地面積三七平方公尺，
應依下列方法分割：如附圖二所示編號甲1 部分面積八平方公尺
、編號甲2 部分面積一一六平方公尺分歸原告甲○○取得；編號
乙1 部分面積五平方公尺、編號乙2 部分面積十平方公尺、編號
乙3 部分面積四六０平方公尺分歸原告戊○○取得；編號丙1 部
分面積六平方公尺、編號丙2 部分面積三０五平方公尺、編號丙
3 部分面積五二平方公尺、編號戊部分面積二０二平方公尺分歸
原告己○○取得；編號丁1 部分面積八平方公尺、編號丁2 部分
面積五０九平方公尺、編號丁3 部分面積四九平方公尺分歸被告
丙○○○取得。
原告甲○○應分別給付原告戊○○新臺幣貳萬玖仟柒佰元，給付
原告己○○新臺幣參萬貳仟肆佰元，給付被告丙○○○新臺幣貳
萬玖仟柒佰元。
訴訟費用由兩造依應有部分比例負擔。
    事實及理由
一、原告起訴主張：坐落屏東縣恆春鎮○○○段174 之4 地號土
    地面積1693平方公尺、同段174 之6 地號土地面積37平方公
    尺（下稱系爭土地）為兩造所分別共有，應有部分如附表所
    示，現由兩造分別占有使用，因共有人無法協議分割，又系
    爭土地並無約定不能分割，亦無使用目的不能分割之情事，
    兩造未能協議分割，故提起本件訴訟，請求准予裁判合併分
    割。於本院聲明：請准予裁判分割。
二、被告丙○○○則以：同意依現況合併分割，如需以金錢互相
    補償，同意以每平方公尺新臺幣（下同）2,700 元為計算基
    準等語置辯。
三、按各共有人，除因物之使用目的不能分割或契約訂有不分割
    之期限者外，得隨時請求分割共有物，民法第823 條第1 項
    定有明文。本件原告主張系爭土地，為兩造所共有，應有部
    分分別如附表所示，兩造間就系爭土地並無不得分割之特約
    ，亦無因其使用目的不能分割之情事，惟兩造就分割方法不
    能達成協議等情，為被告所不爭執，並有土地登記謄本附卷
    可稽（見本院卷第10至13頁），堪信為實。兩造既無不得分
    割之特約，共有土地亦無因其使用目的不能分割之情形，原
    告訴請判決分割，核屬允當，自應准許。又系爭土地地目均
    為旱、並經編為鄉村區、乙種建築用地，共有人及其應有部
    分均相同，兩造亦均同意合併分割，則原告請求合併分割，
    亦屬有據。
四、次按請求共有物之分割，應由法院依民法第824 條命為適當
    之分配，不受當事人主張之拘束，法院則應參酌當事人之聲
    明、共有物之性質、經濟效用及全體共有人利益等公平決定
    之。經查：
  (一)系爭174 之4 地號土地地目為旱、面積1693平方公尺，同段
    174 之6 地號地目為旱、面積37平方公尺，東南方臨龍泉路
    、西南方臨龍泉路192 號巷道，系爭土地現由兩造分別占有
    使用，占有使用情形分別為原告己○○占有如附圖1 所示編
    號Ｇ部分之鐵架鐵皮、編號Ｈ部分之2 層鋼筋混凝土房屋、
    編號Ｉ部分鐵架鐵皮屋、編號Ｊ部分之雞舍、編號Ｋ部分之
    鐵架鐵皮屋；被告丙○○○占有如附圖1 所示編號Ｅ部分之
    水泥曬穀場、編號Ｆ部分之加強磚造房屋及編號Ｍ之木造鐵
    皮雞舍；原告戊○○占有如附圖1 所示編號Ｃ部分之加強磚
    造房屋、編號Ｄ部分之鐵架鐵皮；原告甲○○占有有附圖1
    所示編號Ａ部分之鐵架鐵皮及編號Ｂ部分之2 層鋼筋混凝土
    、加蓋第3 層鐵架鐵皮房屋；及附圖1 編號Ｎ為臺灣電力公
    司之水井、編號Ｏ為廢棄之磚造瓦頂祖厝等情，業經本院93
    年10月25日到場勘測並囑託屏東縣恒春地政事務所測量員測
    量，製有勘驗筆錄及土地複丈成果圖各1 份附卷可參（見本
    院卷50至54及66頁），並有原告提出之照片8 張在卷可佐（
    見本院卷第23、24頁及61頁），是系爭土地現已由兩造當事
    人所分別占有使用等情，應堪認定。
  (二)另兩造均請求合併分割，並依照分割線與龍泉路垂直方式，
    依使用現況加以分割，現有附圖1 編號O 之祖厝可以拆除，
    原告己○○同意分得如附圖2 所示編號丙1 、丙2 、丙3 及
    戊部分；原告戊○○同意分得如附圖2 所示編號乙1 、乙2
    、乙3 部分、原告甲○○同意分得如附圖2 所示編號甲1 、
    甲2 部分（見本院卷第147 頁）；被告丙○○○同意分得如
    附圖2 編號丁1 、丁2 及丁3 部分，但表示依附圖2 所示分
    得面寬過窄，希望再分得如附圖所示編號丙1 之部分土地，
    不希望水泥曬穀場矮牆遭拆除而影響已埋設之管線；亦或者
    於現有建物後方留設一條與龍泉路平行之通路，將系爭土地
    切割成前後兩部分，而原告己○○不足部分可分配如附圖2
    編號甲2 後方之部分乙3 土地等語（見本院卷第157 及149
    頁）。
  (三)本院審酌系爭土地為使用地類別為乙種建築用地、如就現況
    房屋建物後方部分土地留設與龍泉路平行之通路繼續保持共
    有則減少建築可用土地，且將創設一新共有關係，而此為原
    告所不同意（見本院卷第147 頁），又兩造原則上均同意以
    面臨龍泉路將土地依使用現況分割成長方形各自獨立使用之
    方式，是被告丙○○○辯稱採於系爭土地中間留設通路將系
    爭土地切割成前後兩部分再行分配云云顯不足採。
  (四)再者，兩造均同意依使用現況加以分割，依原告己○○之應
    有部分為3 分之1 及其現有建物因實地現況位置與系爭土地
    地籍圖位置不符而部分坐落國有土地上，而此為兩造於建屋
    當時均不知，則原告己○○請求將附圖2 編號丙1 丙2 及丙
    3 部分分歸其所有尚屬合理，另原告戊○○除其現使用部分
    外，不足部分依其意願使其分得附圖2 編號乙1 及甲2 後方
    之空地，則可使其分得土地能互相連接，而利於使用。反之
    ，如依被告所辯將甲2 後方之空地分歸原告己○○所有，則
    其所分得土地將過於零散而有礙土地之利用，並減損土地經
    濟價值，對原告己○○亦屬不公。
  (五)被告雖辯稱其應有部分為3 分之1 ，如依附圖2 所示分割，
    則其取得面寬僅約9.6 公尺，不足系爭土地臨路面寬之3 分
    之1 （即約11公尺），而不同意拆除附圖2 編號丙1 土地上
    之水泥矮牆云云。惟依兩造使用現況，除原告甲○○依建物
    現狀使用外，原告己○○與戊○○可分得部分土地形狀或不
    完整、或未相連接，均已有所退讓，而被告丙○○○如依附
    圖2 方式分割，可分得部分土地則最為完整，經濟價值相形
　　之下已較為提昇，且臨龍泉路之面寬亦屬最長，而易於使用
　  ；又附圖2 編號丙1 土地上被告所有之水泥曬穀場矮牆部分
    經濟價值甚低，如將之拆除並不甚礙被告原先之利用，且拆
    除後編號丙1 部分之臨路面寬約4.8 公尺，日後如欲建築，
    較無面寬不足之問題，並將使分割後之土地較為完整而更能
    充分利用其經濟價值，況被告亦自承依附圖2 方案分割，對
    其並不會造成不方便使用，而大致同意此分割方式（見本院
　　卷第147 頁、148 頁），是被告上開所辯並不足採。
  (六)綜上，就系爭土地之分割方法，本院審酌前述系爭土地之使
    用現況、兩造對分割方法所表示之意見、分割後之土地整體
    形狀及經濟效益等一切情狀，認分別以如主文第1 項所示之
    分割方法較為公平允當。
  (七)又依附圖2 所示分割，則原告己○○按其登記之應有部分比
    例少分得之12平方公尺、原告戊○○及被告丙○○○按其應
    有部分比例均少分得之11平方公尺，應由多分得土地之原告
    甲○○依民法第824 條第3 項規定予以價金補償，又兩造陳
    明同意以每平方公尺2,700 元作為計算補償標準（見本院卷
    第157 頁），則應由原告甲○○以價金分別補償原告己○○
    32,400元，各補償原告戊○○及被告丙○○○29,700元。
五、據上論結，原告之訴為有理由，依民事訴訟法第80條之1 ，
    判決如主文。
中　　華　　民　　國　　94　　年　　5 　　月　　31　　日
                  民事第一庭    審判長法　官　羅心芳
                  　　　　　　　　　　法　官  翁世容
                  　　　　　　　　　　法　官　林雅莉
正本係照原本作成。
如不服本判決，應於收受送達後20日內向本院提出上訴書狀，其
未表明上訴理由者，應於提出上訴後20日內向本院補提理由書狀
（均須按他造當事人之人數附繕本）。
                                　　　書記官　黃佳惠
中　　華　　民　　國　　94　　年　　5 　　月　　31　　日
附表：
┌──────────┬─────────────┬───────────┐
│    地    　　號    │     所  有  權  人       │  各筆土地之權利範圍  │
├──────────┼─────────────┼───────────┤
│屏東縣恒春鎮○○○段│     己○○               │3分之1                │
│174 之4 地號、174 之├─────────────┼───────────┤
│6地號               │     戊○○               │3000分之844           │
│                    ├─────────────┼───────────┤
│                    │     甲○○               │3000分之156           │
│                    ├─────────────┼───────────┤
│                    │     丙○○○             │3分之1                │
└──────────┴─────────────┴───────────┘
